臺灣高等法院臺南分院民事裁定
109年度抗字第214號
抗  告  人  吳忠政  


上列抗告人因與相對人吳青松間聲請拍賣抵押物強制執行聲明異
議事件，對於中華民國109年11月9日臺灣雲林地方法院109年度
執事聲字第40號裁定提起抗告，本院裁定如下：
    主  文
抗告駁回。 
抗告程序費用由抗告人負擔。 
    理  由
一、本件抗告人執原法院109年度司拍字第78號准許拍賣抵押物
    裁定（下稱系爭拍賣抵押物裁定）為執行名義，聲請原法院
    民事執行處（下稱原法院）以109年度司執字第31513號強制
    執行事件（下稱系爭執行事件）准予拍賣相對人所有坐落雲
    林縣○○鄉○○段000地號土地（下稱系爭不動產）。原法院司
    法事務官於民國109年9月24日以抗告人所提債權證明文件之
    款項借用證、承諾書係100年4月6日作成，形式上與抵押權
    存續期間不符，債權金額亦不符，經定期命補正債權證明文
    件，以抗告人逾期未補正為由，裁定（下稱原處分）駁回抗
    告人強制執行之聲請。抗告人不服提出異議，經原法院於10
    9年11月9日以109年度事聲字第40號裁定（下稱原裁定）駁
    回其異議。抗告人提起抗告，意旨略以：抗告人與相對人於
    90年2月12日所為抵押權之登記，雖無書立借據，然確實有
    辦理抵押權設定，有抵押權設定契約書可憑；抗告人於100
    年4月6日向相對人追討欠款，為確認雙方債權債務關係，請
    相對人當日書立借據與承諾書，相對人亦未曾否認，原處分
    、原裁定未經任何調查，即稱上開文件非抵押權之債權證明
    文件，顯已逾越形式審查之範圍，原處分駁回強制執行之聲
    請，原裁定駁回異議，均有違誤，請求廢棄原裁定等語。
二、按債權人依強制執行法第4條第1項第5款「抵押權人或質權
    人，為拍賣抵押物或質物之聲請，經法院為許可強制執行之
    裁定者」規定之執行名義，聲請強制執行者，應提出債權「
    及」抵押權或質權之證明文件及裁定正本，同法第6條第1項
    第5款規定甚明。又拍賣抵押物裁定並無確認抵押債權及抵
    押物權合法存在之效力，尚不得逕作為抵押債權或抵押權之
    證明文件。準此，債權人以法院許可拍賣抵押物之裁定為執
    行名義，聲請強制執行者，債權人除應提出執行名義（拍賣
    抵押物裁定）正本外，並應提出抵押債權證明文件（如借據
    、負債書據等）及抵押權證明文件（抵押權設定契約書、他
    項權利證明書等），此為開始強制執行程序必備之要件。依
    強制執行法第30條之1準用民事訴訟法第249條第1項第6款規
    定，如債權人聲請強制執行時，欠缺上開要件，除有強制執
    行法第6條第2項前段情形外，執行法院應定期間先命債權人
    補正，逾期不補正，即應以其聲請強制執行不合法為由，駁
    回其聲請（最高法院103年台抗字第27號裁定）。
三、經查：
　㈠抗告人執系爭拍賣抵押物裁定聲請對系爭不動產為強制執行
    ，固據其提出系爭執行名義及確定證明書正本、抵押權設定
    契約書、他項權利證明書、款項借用證、承諾書、系爭不動
    產第一類謄本（含土地標示及所有權部、土地標示及他項權
    利部）等影本為證（執行卷第3至12頁）。惟依土地登記謄
    本、他項權利證明書及抵押權設定契約書所載，該抵押權係
    以抗告人本人為權利人、相對人吳青松為擔保物提供人及債
    務人，存續期間為90年1月29日至120年1月29日，擔保權利
    總金額「新台幣350,000元正」、清償日期「91年1月29日」
    ，是該抵押權所擔保之債權，應為成立於90年1月29日、清
    償日為91年1月29日之35萬元金錢債權。
　㈡抗告人於原法院通知補正「抵押權設定契約書、他項權利證
    明書、債權證明文件正本（其中附件4 、附件5 所提出之借
    據及承諾書影本與抵押權設定契約書所載登記資料不符，應
    提出與抵押權設定登記相符之債權證明文件，即90年1 月29
    日借貸、91年1 月29日清償之借據）」後（執行卷第18-19
    頁），提出陳報狀陳明：「抵押權設定契約書、他項權利證
    明書、債權證明文件正本，皆附於109 年度司拍字第78號之
    聲請狀中，另聲請人（即本件抗告人)與相對人原本約定91
    年1 月29日清償，然相對人到期未返還，因此相對人於100 
    年4 月6 日書立承諾書與借據確認相關債權債務關係」等語
    ，有該陳報狀附卷可參（執行卷第20頁），惟上開文件正本
    ，並未附於109 年度司拍字第78號拍賣抵押物卷宗，經本院
    及原法院調閱上開卷宗查核明確；又抗告人於聲請強制執行
    時及聲明異議時，提出之款項借用證及承諾書正本，其簽發
    之日期為100 年4 月6 日，借用金額為32萬元，借用證上之
    金主記載為「萬善同歸廟代表人吳忠政」、承諾書記載「本
    人因登記○○鄉○○段000號土地為萬善同歸公廟資金，本人承
    認需返還萬善同歸公廟代表人吳忠政新台幣參拾貳萬元整，
    …立承諾書人吳青松」（執事聲卷第15、17頁、證物袋），
    則抗告人提出之款項借用證、承諾書，從形式上觀之，其貸
    與人為萬善同歸公廟，借款金額32萬元，與系爭抵押權擔保
    債權之債權人為吳青松個人、擔保金額35萬元，皆不符合，
    無法認定該款項借用證、承諾書之債權，即為系爭抵押權所
    擔保之債權，依上開規定及說明，難認抗告人已依法提出系
    爭抵押債權之證明文件，則抗告人聲請強制執行所應具備之
    要件，自有欠缺。
　㈢抗告意旨雖以抗告人係向相對人追討欠款，為確認雙方債權
    債務關係，始請相對人於100年4月6日書立承諾書與款項借
    用證確認相關債權債務關係，原處分及原裁定未經任何調查
    ，即稱上開文件非抵押權之債權證明文件，顯已逾越形式審
    查之範圍等語，然查相對人書立之款項借用證、承諾書，其
    內容自形式上審查，無從認定與抵押權設定之債權有關，已
    如前述，況系爭拍賣抵押物裁定亦載明：「本件聲請人提出
    之款項借用證及承諾書，雖不能自其外觀確認其上所載債權
    即為本件抵押權所擔保者，然於本件聲請得否准許之法定要
    件並無影響。」（執行卷第3頁背面、裁定理由三參照），
    而聲請強制執行，依強制執行法第6條第1項第5款須審核債
    權證明文件，與聲請准許抵押物拍賣裁定之審核要件不同，
    自屬當然，抗告人主張原處分及原裁定逾越形式審查範圍等
    語，自不可採。
四、綜上所述，抗告人提出之款項借用證、承諾書，與系爭抵押
    權擔保債權內容不符，經通知補正，迄未提出系爭抵押權所
    擔保之債權證明文件，經執行法院調閱卷宗，相關卷內亦無
    證明文件，是抗告人聲請強制執行應具要件尚有欠缺，原處
    分駁回強制執行之聲請，原裁定駁回異議，均無不合。抗告
    意旨指摘原裁定不當，聲明廢棄，為無理由，應予駁回。
五、爰裁定如主文。
中　　華　　民　　國　　110 　年　　2 　　月　　26　　日
                  民事第一庭    審判長法  官  丁振昌
                                      法  官  李素靖
                                      法  官  蔡孟珊
上為正本係照原本作成。　　　　　　　　　　　　　　　　
不得再抗告。
中　　華　　民　　國　　110 　年　　2 　　月　　26　　日
                                      書記官  鄭信邦